臺灣高雄地方法院民事判決　　　　　　　99年度訴字第1423號
原　　　告　盧俊傑
訴訟代理人　丁志達律師
被　　　告　開發工業股份有限公司
法定代理人　李明豐
訴訟代理人　洪錫鵬律師
上列當事人間請求撤銷股東會決議事件，本院於民國100 年7 月
25日言詞辯論終結，判決如下：
    主  文
原告之訴駁回。
訴訟費用由原告負擔。
    事實及理由
一、程序事項：
    按股份有限公司與董事間之關係為有償委任，此觀公司法（
    下稱本法）第192 條第3 項及第196 條之規定甚明。復按「
    政府或法人為股東時，得當選為董事或監察人。但須指定自
    然人代表行使職務。」「政府或法人為股東時，亦得由其代
    表人當選為董事或監察人，代表人有數人時，得分別當選。
    」本法第27條第1 項、第2 項亦有明定。亦即政府或法人為
    股東時，得自己當選為董事，亦得由其代表人當選為董事。
    前者因係政府或法人股東自己當選為董事，是與公司成立委
    任關係者固係政府或法人股東本身；後者係由政府或法人股
    東之代表人當選為董事，與公司成立委任關係者為該代表人
    個人，而非政府或法人股東本身（最高法院89年度台上字第
    2191號判決意旨參照）。又依經濟部商業司變更登記表填寫
    須知第17點後段所示：「如有法人股東代表當選董、監事者
    ，應填寫其代表人之姓名、身分證號、住居所及法人出資額
    （或持有股份），並請依代表董、監事之編號，填寫所代表
    法人，例如第3 ～5 號董事係法人代表，則於董、監事編號
    欄填寫03～05；如為法人本身當選董事或監察人，則應於董
    監事名單填明職稱、出資額（或持有股份）、法人名稱、法
    人統一編號、法人所在地，所代表法人免填。」經查，被告
    公司於民國99年4 月22日召開99年度股東常會（下稱系爭股
    東常會）中，就議程四、承認暨討論事項第六案「改選董事
    及監察人案」之議案（下稱系爭議案），訴外人德衡投資股
    份有限公司（下稱德衡公司）代表人丁志達（即本件原告之
    訴訟代理人）當選一席董事，嗣於訴訟繫屬中改由原告擔任
    ，此有系爭股東常會議事錄與董事願任同意書附卷可參（本
    院卷第8 、33頁）。細繹上述資料與卷附公司變更登記表、
    公司登記查詢資料關於董事之記載方式（本院卷第51、58、
    88、96、117 頁），係採取前揭變更登記表填寫須知所示「
    法人股東代表當選董、監事」之模式，且與被告公司另一董
    事光陽工業股份有限公司（下稱光陽公司）有複數代表人當
    選董事、監察人之記載方式相同（同一法人股東如依本法第
    27條第1 項規定僅可能當選一席董、監事，依同條第2 項規
    定始會有複數代表人當選），可知丁志達與原告係基於本法
    第27條第2 項而非第1 項之規定當選董事，亦即董事委任關
    係存在於被告與丁志達、原告之間。準此，原告於起訴時列
    董事長趙金勳為被告公司之法定代理人，固無不合，惟原告
    於訴訟繫屬中既已取得被告公司董事之身分，則依本法第21
    3 條、第221 條之規定，趙金勳已不得再代表公司應訴，除
    法律另有規定外，應改由監察人代表公司，股東會亦得另選
    代表公司為訴訟之人，且監察人各得單獨行使監察權。是被
    告聲明由監察人李明豐承受訴訟，核與民事訴訟法第170 條
    、第175 條第1 項、第176 條規定相符，應予准許，合先敘
    明。
二、原告主張：原告為被告公司之股東，被告於99年4 月22日召
    開之系爭股東常會中，系爭議案未經董事會決議即提出，不
    符召集程序，經原告當場表示異議，詎被告仍堅持進行表決
    ，投票結果由光陽公司代表人趙金勳、光陽公司代表人柯清
    芳、日商株式會社－代表人小鮒祐司、陳福村等人當
    選董事，選任光陽公司代表人陳安良、光陽公司代表人李明
    豐、日商株式會社－代表人門屋彰等人當選監察人（
    下稱系爭當選結果）。系爭議案未經董事會決議即提交系爭
    股東常會討論表決，違反本法第171 條、第202 條所定召集
    程序，爰於決議之日起30日內，依本法第189 條規定提起本
    件訴訟等語。並聲明：被告於99年4 月22日召開之系爭股東
    常會關於系爭議案所為系爭當選結果之決議應予撤銷。
三、被告抗辯：被告公司前任董事與監察人之任期已於99年4 月
    19日屆滿，被告依本法第172 條規定召開系爭股東常會選任
    董事與監察人，且於議事手冊議程四、承認暨討論事項第六
    案中載明系爭議案，進而於系爭股東常會中討論議決，召集
    程序並無違法情事。又系爭議案雖未經董事會決議即提出，
    然公司之董事與監察人均知任期將屆必須改選，且開會通知
    業已載明系爭議案，對於股東或其餘利害關係人之權益不生
    影響。況原告亦參加系爭股東常會並進行投票，原告擔任負
    責人之德衡公司並當選一席董事，且已簽具願任同意書而認
    同系爭議案之表決結果。系爭爭議案之提出縱有瑕疵亦甚為
    微小，縱使重行召開股東常會改選董事、監察人，原告持有
    股份不多（約百分之24），表決結果應無不同，法院應依本
    法第189 條之1 規定駁回原告之請求。且系爭議案之投票結
    果除如系爭當選結果所示外，另有德衡公司代表人丁志達當
    選董事，原告竟予以認同而不一併請求撤銷，益見原告起訴
    並無理由。況系爭當選結果與丁志達當選董事係就系爭議案
    所為整體決議，原告不得僅就其中一部分請求撤銷等語。並
    聲明：原告之訴駁回。
四、不爭執與爭執事項：
（一）以下事項為兩造所不爭執，應堪作為本件判決之基礎：
      原告為被告之股東，系爭議案未經董事會決議，即由公司
      財務部門列入系爭股東常會通知書之召集事由中（通知書
      記載係由董事會提出），並於系爭股東常會進行討論，經
      原告當場表示異議，被告仍就系爭議案進行表決，投票結
      果除如系爭當選結果所示外，另有德衡公司代表人丁志達
      當選董事，嗣後原告已簽具願任同意書，而原告為德衡公
      司之負責人，提起本件訴訟距決議之日未逾30日期間。
（二）本件爭點在於：
      系爭股東常會之召集程序有無違反法令？原告得否僅就系
      爭議案表決結果之其中一部分即系爭當選結果部分請求撤
      銷？違反法令之事實是否非屬重大且於決議無影響而得不
      予撤銷？
五、本院之判斷：
（一）系爭股東常會之召集程序有無違反法令？
      按股東會之召集程序或其決議方法，違反法令或章程時，
      股東得自決議之日起30日內，訴請法院撤銷其決議，本法
      第189 條定有明文。次按股東會除本法另有規定外，由董
      事會召集之，本法第171 條亦有明定。另參諸本法第202
      條、第172 條第4 項前段、第5 項、第172 條之1 規定可
      知，召集股東常會之通知應載明召集事由，且選任董事、
      監察人之議案應在召集事由中列舉，不得以臨時動議提出
      ；而公司業務之執行，除本法或章程規定應由股東會決議
      之事項外，均應由董事會決議行之，是開會通知所載議案
      原則上應經董事會決議始得列入；惟如此將導致許多不得
      以臨時動議提出之議案，除非由董事會於開會通知列入，
      否則股東難有置喙之餘地，為使股東得積極參與公司之經
      營，乃賦予持有已發行股份總數百分之1 以上之股東，得
      以書面向公司提出股東常會議案之提案權。準此以言，系
      爭議案應先經董事會決議，始得列入系爭股東常會開會通
      知之召集事由中，進而於開會時進行議決。系爭議案既未
      經董事會決議之程序，即由他人逕自以董事會名義提案，
      應屬召集程序之違法，而為決議撤銷之原因甚明（另參照
      最高法院72年度台上字第2247號、90年度台上字第1411號
      判決意旨）。
（二）原告得否僅就系爭議案表決結果之其中一部分即系爭當選
      結果部分請求撤銷？
      本法第189 條所撤銷之客體為股東會之決議，而所謂決議
      ，應包括提案與表決兩階段，始為全貌。系爭議案「改選
      董事及監察人」為一完整不可分割之議案，而系爭當選結
      果與丁志達代表德衡公司當選董事此二部分之結合，始為
      系爭議案之完整議決結果，無從切割。原告應就系爭議案
      之全部表決結果訴請撤銷，始為適法。惟經本院曉諭結果
      ，原告仍主張僅就系爭當選結果部分訴請法院撤銷，尚難
      認為有理，應予駁回。至於本件股東會決議違反法令之事
      實，是否非屬重大且於決議無影響而得不予撤銷，則無進
      一步討論必要，附此敘明。
六、綜上所述，原告依本法第189 條規定，請求本院就系爭股東
    常會關於系爭議案所為系爭當選結果之決議，予以撤銷，尚
    難認為有理，應予駁回。又本件事證已臻明確，兩造其餘攻
    擊、防禦方法，經核與判決結果不生影響，爰不逐一論列，
    併予說明。
七、結論：本件原告之訴為無理由，依民事訴訟法第78條，判決
    如主文。
中    華    民    國    100   年    8     月    8     日
                          民事第一庭  法  官  譚德周
以上正本係照原本作成。
如對本判決上訴，須於判決送達後20日內向本院提出上訴狀。如
委任律師提起上訴者，應一併繳納上訴審裁判費。
中    華    民    國   100    年    8     月    8     日
                                      書記官  鄭永媚